最高法院刑事判決　　　　　　一○○年度台上字第二四九三號
上　訴　人　王瑋琳
　　　　　　王文平
　　　　　　胡孝明
上 列三 人
共　　　同
選任辯護人　黃東熊律師
上　訴　人　黃駐昶（原名黃啟泰）
　　　　　　　　　　男民國○○年○月○○日生
　　　　　　　　　　身分證統一編號：Ｚ000000000　
　　　　　　　　　　住新北巿板橋區○○街12號2樓
　　　　　　林書玄　男民國○○年○月○○日生
　　　　　　　　　　身分證統一編號：Ｚ000000000　
　　　　　　　　　　住新北巿板橋區○○街206號5樓
上 列一 人
選任辯護人　張玉希律師
上　訴　人　蔡　寧　男民國○○年○○月○○日生
　　　　　　　　　　身分證統一編號：Ｚ000000000　
　　　　　　　　　　住台北市○○區○○路2段53巷6弄19號3
　　　　　　　　　　樓
　　　　　　簡朝宗　男民國○○年○月○日生
　　　　　　　　　　身分證統一編號：Ｚ000000000　
　　　　　　　　　　住新北巿瑞芳區○○路100號
上列上訴人等因妨害風化等罪案件，不服台灣高等法院中華民國
九十八年十月十六日第二審判決（九十八年度上訴字第三四六四
號，起訴案號：台灣士林地方法院檢察署九十六年度偵字第一五
一九二、一五三○四、一五三○五、一五三○六號，九十七年度
偵字第二七四九、二七五○、二七五一號），提起上訴，本院判
決如下：
    主  文
原判決關於王瑋琳、黃駐昶、林書玄、王文平、胡孝明及蔡寧、
簡朝宗幫助圖利媒介女子與人性交部分均撤銷，發回台灣高等法
院。
其他上訴駁回。
    理  由
一、撤銷發回（即王瑋琳、黃駐昶、林書玄、王文平、胡孝明及
蔡寧、簡朝宗幫助圖利媒介女子與人性交）部分：
本件原判決認定上訴人王瑋琳、黃駐昶、林書玄、王文平、胡孝
明、蔡寧、簡朝宗有其事實欄所載犯行，因而撤銷第一審關於上
訴人等此部分之科刑判決，改判仍依集合犯關係，論王瑋琳、黃
駐昶、王文平、胡孝明以共同意圖使女子與他人為性交之行為，
而媒介以營利罪，王瑋琳處有期徒刑八月、黃駐昶處有期徒刑一
年二月、王文平及胡孝明均處有期徒刑七月，並均為相關從刑之
諭知。論林書玄以共同意圖使女子與他人為性交之行為，而媒介
以營利罪，處有期徒刑九月，併為相關從刑之諭知；又共同意圖
營利，違反不得使大陸地區人民非法進入台灣地區之規定罪，依
刑法第五十九條酌減其刑後，處有期徒刑一年十月，就主刑部分
定其應執行之刑有期徒刑二年。另依幫助犯規定，論蔡寧、簡朝
宗以犯幫助意圖使女子與他人為性交之行為，而媒介以營利罪，
各處有期徒刑三月（與下述違反台灣地區與大陸地區人民關係條
例罪，就主刑部分均定其應執行之刑有期徒刑一年八月）；固非
無見。
惟查：(一)、刑法於民國九十五年七月一日修正施行，基於一罪一
罰，以實現刑罰公平原則之考量，將包含多數侵害法益行為，但
科刑上僅論以一罪之連續犯及僅成立實質一罪之常業犯規定刪除
。為避免流於嚴苛，原可單獨成罪之多數行為，苟依社會通念，
認為刑罰上予以單純一罪評價，始符合刑罰公平原則者，自應僅
總括論以一罪；然其範圍必須與修法意旨相契合。又集合犯係指
犯罪構成要件之行為，依其本質、犯罪目的或社會常態觀之，通
常具有反覆、繼續之特性，此等反覆、繼續實行之行為，於自然
意義上雖係數行為，但依社會通念，法律上應僅為一總括之評價
，法律乃將之規定為一獨立之犯罪類型，而為包括一罪。故犯罪
是否為包括一罪之集合犯，客觀上，應斟酌其法律規定之本來意
涵、實現該犯罪目的之必要手段、社會生活經驗中該犯罪實行常
態及社會通念；主觀上，則視其是否出於行為人之一次決意，並
秉持刑罰公平原則等情形，加以判斷。而由修正前刑法第二百三
十一條第二項及台灣地區與大陸地區人民關係條例第七十九條第
二項（九十二年十月二十九日修正前）於立法時均另有常業犯之
規定觀之，難認刑法第二百三十一條第一項及現行台灣地區與大
陸地區人民關係條例第七十九條第二項規定有「集合犯」之性質
。本件王瑋琳、黃駐昶、林書玄、王文平、胡孝明等共同意圖使
女子與他人為性交之行為，而媒介以營利，係為實現牟利之犯罪
目的，依吾人生活經驗，其犯罪之實行，固以反覆、繼續為常態
，然其等係先後媒介不同之女子從事性交易，犯罪時間長達數月
，依社會通念，殊難認以評價為一罪為適當，自不得認僅成立集
合犯之包括一罪。況圖利使女子與他人為性交一次，與圖利使女
子與他人為性交多次同視，均論以一罪，無異變相鼓勵該項犯罪
行為，恐非社會通念所能接受。且原判決亦未認定上訴人等共同
媒介、容留多名大陸女子為性交易行為間，係基於單一之犯意；
而林書玄違反台灣地區與大陸地區人民關係條例第七十九條第二
項之二次犯行，時間相隔近半年，對象、地點均不同，依社會通
念，亦無從評價為一罪，自難謂僅成立集合犯之包括一罪。乃原
判決未就此詳予剖析，遽認王瑋琳、黃駐昶、林書玄、王文平、
胡孝明等犯刑法第二百三十一條第一項前段之罪及林書玄犯共同
意圖營利，違反不得使大陸地區人民非法進入台灣地區之規定罪
，均屬集合犯，應論以一罪（見原判決第十二頁末起第六行至第
十三頁第三行），不無判決適用法則不當之違法。另主犯既非集
合犯之包括一罪，則簡朝宗、蔡寧幫助意圖使女子與他人為性交
之行為，而媒介以營利，究係幫助何人、何時之營利媒介罪，亦
有釐清之必要。(二)、科刑判決所記載之事實及其理由之說明必須
彼此互相適合，若所載事實與理由說明前後不相一致，或理由之
說明彼此間互有齟齬，即屬理由矛盾，其判決為當然違背法令。
原判決事實謂「黃駐昶曾於九十四年間因酒後不能安全駕駛之公
共危險案件，經原審以九十四年度士交簡字第八九一號判決處有
期徒刑三月確定，而於九十四年十月十九日執行完畢，猶不知悔
改，竟與王瑋琳……共同基於意圖……」（見原判決第三頁末起
第三行至第四頁第二行）；於理由貳、實體部分二亦載稱「被告
黃駐昶曾於九十四年間因酒後不能安全駕駛之公共危險案件，經
原審法院以九十四年度士交簡字第八九一號判處有期徒刑三月確
定，於九十四年十月十九日執行完畢，有被告前案紀錄表附卷可
參，其前曾受有期徒刑之執行完畢，於五年以內故意再犯本件最
重本刑為有期徒刑以上之罪，應依刑法第四十七條規定第一項之
規定論以累犯，並加重其刑」（見原判決第十三頁第七至十三行
）；然於量刑部分即理由貳、實體部分三卻說明：「被告黃駐昶
、李家豪均有同類之妨害風化前案紀錄。原審（指第一審）就黃
啟泰量處有期徒刑十月，遠低於前案所處之刑……，難謂妥適」
（見原判決第十四頁末起第十三行至第十行），繼謂：「四、爰
審酌……被告黃駐昶前亦有妨害風化經判處罪刑確定。此有台灣
高等法院被告前案紀錄表在卷可參，亦有判決資料二件附卷可查
」（見原判決第十四頁末起第二行至第十五頁第一行）。稽之卷
內前科資料，黃駐昶固於九十三年間因妨害風化罪，經判處有期
徒刑一年六月，惟經諭知緩刑四年，有台灣高等法院被告前案紀
錄表在卷可參。按緩刑期滿，而緩刑之宣告未經撤銷者，其刑之
宣告失其效力；刑法第七十六條前段定有明文。原判決上開事實
認定與理由說明前後矛盾且與卷內證據資料不符，難謂無判決理
由矛盾之違失。(三)、客觀上為法院認定事實及適用法律基礎之證
據，雖已調查而其內容尚未明瞭者，即與未經調查無異，如遽行
判決，仍屬應於審判期日調查之證據而未予調查之違法。王瑋琳
於九十六年十二月五日警詢供稱：胡孝明並非我們「皇后應召站
」之員工（見九十六年度偵字第一五一九二號卷第二一頁末起第
八至七行）。胡孝明於九十六年十二月五日警詢及偵訊時亦均供
稱伊非「皇后應召站」成員（見同上偵卷第八○頁第十一至十二
行，第八一頁第四至六行，第一六六頁末起第一行）；其於警詢
及同日檢察官偵訊時並供稱：伊係於九十六年六月間才開始為「
皇后應召站」介紹嫖客（見同上偵卷第八○頁末起第五行，第一
六七頁末起第十行）。則原判決事實認定「胡孝明共同基於意圖
媒介女子與他人性交而營利之犯意聯絡，於九十六年初成立『皇
后應召站』」云云，是否屬實？要非無疑。而此攸關胡孝明何時
參與此部分犯行之判斷，洵有深入究明釐清之必要。實情若何？
原審未斟酌上開卷內資料，詳為勾稽慎斷並為必要之調查，僅憑
胡孝明於原審語意不清之自白，遽行判斷，併有調查職責未盡之
可議。(四)、刑事審判旨在實現刑罰權分配之正義，故法院對有罪
之被告科刑，應符合罪刑相當原則，使罰當其罪，輕重得宜，以
契合人民之法律感情。此所以刑法第五十七條明定科刑時應審酌
一切情狀，尤應注意該條所列十款事項以為科刑輕重之標準。而
量刑之輕重，固屬事實審法院得依職權自由裁量之事項，惟並非
漫無限制，除不能逾越法律所規定之範圍外，其裁量結果仍應符
合罪刑相當、比例及公平原則，否則其判決即非適法。又共同正
犯雖應就全部犯罪共負刑責，但非謂必須科以相同之刑罰。是法
院仍應斟酌各行為人參與犯罪之程度，與各該行為人特具之科刑
時應審酌之各項因素結果，量處適當之刑。王瑋琳、黃駐昶、王
文平、胡孝明共同意圖使女子與他人為性交之行為，而媒介以營
利之犯行，王瑋琳（負責人）、黃駐昶、林書玄、王文平、胡孝
明、蔡寧、簡朝宗參與程度、時間、行為惡性似非一致，乃原判
決未加區別，身為負責人之王瑋琳判處有期徒刑八月，林書玄卻
判處有期徒刑九月，而蔡寧、簡朝宗僅係幫助犯，卻與共同正犯
之黃振泰（已確定）同等論罪（均判處有期徒刑三月），其刑之
量定，與實現分配正義之要求難謂無違，洵屬可議。以上或係上
訴意旨所指摘，或為本院得依職權調查之事項，應認原判決關於
王瑋琳、黃駐昶、林書玄、王文平、胡孝明及蔡寧、簡朝宗幫助
圖利媒介女子與人性交部分均有發回更審之原因。另林書玄被扣
之SIM 卡僅四張（見九十六年度偵字第一五一九二號卷第一八九
頁），原判決附表編號三之4所列SIM卡誤書為五張，與卷內證據
不符，案經發回，更審時宜併注意及之。
二、上訴駁回（即蔡寧、簡朝宗違反台灣地區與大陸地區人民關
係條例）部分：
按刑事訴訟法第三百七十七條規定，上訴於第三審法院，非以判
決違背法令為理由，不得為之；是提起第三審上訴，應以原判決
違背法令為理由，係屬法定要件。如果上訴理由書狀並未依據卷
內訴訟資料具體指摘原判決不適用何種法則或如何適用不當，或
所指摘原判決違法情事，顯與法律規定得為第三審上訴理由之違
法情形不相適合時，均應認其上訴為違背法律上之程式，予以駁
回。又證據之取捨與其證明力之判斷，以及事實有無之認定，屬
事實審法院之職權，苟其取捨證據與判斷證據證明力並不違背經
驗法則及論理法則，即不容任意指為違背法令，而執為第三審適
法之上訴理由。原判決綜合全案卷證資料，本於事實審法院之推
理作用，認蔡寧、簡朝宗二人有其事實欄所載刑法第二百十四條
之明知為不實之事項而使公務員登載於職務上所掌公文書及違反
台灣地區與大陸地區人民關係條例第十五條第一款規定，應依同
條例第七十九條第二項意圖營利使大陸地區人民非法進入台灣地
區論罪之犯行，因而撤銷第一審關於渠等此部分科刑之判決，依
想像競合犯關係，從一重論渠等二人以共同犯意圖營利使大陸地
區人民非法進入台灣地區罪，依刑法第五十九條酌減其刑後，各
處有期徒刑一年六月。已敘明憑以認定之證據及理由，並說明渠
等二人於第一審及原審之自白與事實相符，且經證人王小金、衛
瓊分別於警詢及偵查中證述在卷，復有王小金之中華民國台灣地
區入出境許可證及出境登記表、蔡寧與王小金結婚之公證書、認
證書及中華人民共和國結婚證書、台北市政府警察局內湖分局西
湖派出所九十六年十一月二十二日流動人口登記聯單（王小金）
、台北市內湖區戶政事務所九十六年十二月二十六日北市內戶字
第9631387400號函檢附蔡寧與王小金結婚登記相關資料、財團法
人海峽交流基金會九十七年二月十四日海隆法字第0970004205號
函檢附蔡寧驗證申請書及與王小金結婚之公證書、內政部入出國
及移民署（下稱移民署）九十七年二月二十日移署出停堯字第09
710013100 號函及檢附之「大陸地區人民申請進入台灣地區送件
須知--配偶來台團聚」及王小金申請來台資料；衛瓊之中華民國
台灣地區入出境許可證及出境登記表、自願受搜索同意書、搜索
扣押筆錄及扣押物品目錄表（衛瓊）、簡朝宗與衛瓊之中華人民
共和國結婚證書、雲南省昆明市公證處公證書及上訴人簡朝宗之
中華民國戶口名簿、原台北縣政府警察局瑞芳分局瑞濱派出所九
十六年十一月十六日流動人口登記聯單（衛瓊）、原台北縣瑞芳
鎮戶政事務所九十七年一月四日北縣瑞戶字第0960003109號函檢
附之簡朝宗結婚登記戶籍資料、財團法人海峽交流基金會九十七
年二月十四日海隆法字第0970004207號函檢附簡朝宗驗證申請書
及與衛瓊結婚之公證書、移民署九十七年二月十九日移署出停堯
字第09710013090 號函及檢附之「大陸地區人民申請進入台灣地
區送件須知--配偶來台團聚」及衛瓊申請來台資料、九十六年十
月至十一月工作收入帳冊影本、配合應召女子及應召站名冊一份
、二○○七年十二月四日營業傳真資料影本一張，應召女子工作
紀錄表影本（十一、十二月）、蔡寧之內湖文德郵局開戶資料及
九十六年交易明細、簡朝宗之台灣土地銀行正濱分行帳戶九十六
年交易明細等證據資料可憑，足徵渠等二人營利之主觀意圖。已
詳加論述指駁。所為論斷，核與證據法則及論理法則無違，俱有
卷存證據資料可資覆按。至最輕本刑為三年以上有期徒刑或高等
法院管轄第一審案件或被告因智能障礙無法為完全之陳述，於審
判中未經選任辯護人者，審判長應指定公設辯護人或律師為其辯
護，刑事訴訟法第三十一條第一項規定甚明。蔡寧、簡朝宗所犯
上開意圖營利使大陸地區人民非法進入台灣地區犯行，係屬最輕
本刑為三年以上有期徒刑之案件，渠等二人未選任辯護人，原審
受命法官於九十八年九月二日乃諭請公設辯護人為渠等二人辯護
，並於同年月十八日上午行準備程序，渠二人當庭為認罪之表示
，且對指定辯護未提出任何異議（見原審卷第九○、一一二至一
一六頁），指定辯護人乃於九十八年九月二十一日為渠等二人提
出辯護書，並於審判期日依法為上訴人辯護，原審法院於九十八
年十月八日辯論終結，同年十月十六日宣判，有公設辯護人辯護
書、刑事報到單、審判筆錄及宣判筆錄在卷可稽（見原審卷第一
三三至一三六、一五六至一七○、二二一頁）。上訴意旨謂指定
辯護人未依法提出辯護書云云，尚有誤會。其他上訴意旨，或就
原審採證認事職權之適法行使，或對原判決已論斷明白之事項，
任意指摘違背法令，均非具體指摘之合法上訴第三審理由。應認
蔡寧、簡朝宗此部分之上訴違背法律上之程式，併予駁回。
據上論結，應依刑事訴訟法第三百九十五條前段、第三百九十七
條、第四百零一條，判決如主文。
中    華    民    國  一○○  年    五    月   十二   日
                      最高法院刑事第六庭
                          審判長法官  洪  文  章  
                                法官  王  居  財  
                                法官  郭  毓  洲  
                                法官  沈  揚  仁  
                                法官  蔡  國  在  
本件正本證明與原本無異
                                      書  記  官  
中    華    民    國  一○○  年    五    月   十三   日
                                                      K